臺灣高等法院臺中分院民事判決
110年度上易字第28號
上  訴  人  公業蔡儒
法定代理人  蔡竹根  


訴訟代理人  陳世煌律師                    
            李冠穎律師                              
被上訴人    蔡文忠  
            蔡阿淑  
            蔡素卿  
            蔡素兆  
共      同
訴訟代理人  黃勝雄律師                      
上列當事人間請求拆屋還地事件，上訴人對於中華民國109年11
月25日臺灣彰化地方法院109年度訴字第601號第一審判決提起上
訴，本院於110年9月7日言詞辯論終結，判決如下：
    主  文
原判決廢棄。
被上訴人應將坐落彰化縣○○鄉○○段000地號土地上如附圖（即彰
化縣００地政事務所民國109年7月1日土地複丈成果圖）所示編號Ａ
（面積189.80平方公尺）1層磚造平房、編號Ｃ（面積80.61平方
公尺）2層鐵皮房屋拆除，及將編號Ｂ（面積1.16平方公尺）水泥
地面剷除，並將所占用土地返還予上訴人。
第一、二審訴訟費用由被上訴人連帶負擔。
    事實及理由
壹、上訴人主張：坐落彰化縣○○鄉○○段000地號土地（下稱系爭
    土地）為上訴人所有，被上訴人之被繼承人蔡竹根（已於民
    國95年3月1日死亡，以下未註明者均為民國）未經上訴人同
    意，並無正當權源，擅自在如附圖即彰化縣田中地政事務所
    109年7月1日土地複丈成果圖（收件日期文號：109年5月22
    日土丈字第0587號）所示編號Ａ（面積189.80平方公尺）、
    編號Ｃ（面積80.61平方公尺）及編號Ｂ（面積1.16平方公尺
    ）土地上，依序搭建1層磚造平房、2層鐵皮房屋（下稱Ａ建
    物、Ｃ鐵皮屋，合稱系爭建物）及舖設水泥地面（下稱Ｂ水泥
    地面，與系爭建物合稱系爭地上物），而無權占用系爭土地
    。爰依民法第767條第1項規定，請求被上訴人將系爭建物拆
    除、將Ｂ水泥地面剷除，並將各該編號土地返還上訴人等語
    。
貳、被上訴人則以：伊祖先００與上訴人之法定代理人蔡竹根祖先
    ００，同於清朝嘉慶年間來台後，在系爭土地上合資共同建築
    竹木造三合院居住已5代有170年以上之久。上訴人之設立人
    ００，係有事實上管理權之人，其同意００在系爭土地上三合院
    龍邊建屋居住，顯有借貸予００無償使用之意思，係成立使用
    借貸之法律關係。至明治34年(西元1901年)，被上訴人之祖
    先蔡竹根遷居系爭土地，上訴人當時之管理人蔡竹根及其他
    派下均健在，並均與繼任之管理人蔡竹根居住於系爭土地，
    均未提出異議或阻止，顯係延續００先前已同意００無償建屋居
    住之原意，而不為異議。被上訴人所有之龍邊護龍，最後修
    建時間為60年6、7月間，由被上訴人之父蔡竹根所修建，上
    訴人當時之事實上管理人蔡竹根及其派下員均無異議，顯然
    亦有延續其祖先００、蔡竹根、蔡竹根等同意被上訴人祖先無
    償建屋居住之意思，至少亦有默示同意。系爭土地自始即由
    蔡竹根之祖先與００之祖先及被上訴人之祖先各使用3分之1，
    嗣００一房之房份，賣給蔡竹根而由蔡竹根使用3分之2，蔡竹
    根使用3分之1，故蔡竹根與蔡竹根於62年2月6日簽訂立約書
    ，約定在正房屋簷後之部分空地，亦依上開使用比例，約定
    範圍分別管理使用，並各依使用比例負擔地價稅，足證蔡竹
    根就系爭土地具有3分之1使用借貸之使用權。此借地建屋之
    使用借貸關係未定有期限，借用目的係至房屋不堪居住使用
    為止，系爭建物現仍堅固，被上訴人蔡文忠及家屬尚居住其
    內，無不堪居住使用情事，使用借貸目的尚未完畢，兩造間
    所繼承之借地建屋使用借貸關係仍然存在，被上訴人所有系
    爭建物占用系爭土地，係具有正當權源，非無權占有，上訴
    人請求拆屋還地並無理由等語，資為抗辯。
叄、原審為上訴人敗訴之判決，上訴人不服，提起上訴，並上訴
　　聲明：㈠原判決廢棄。㈡上開廢棄部分，被上訴人應將系爭土
    地上如附圖所示編號A部分面積189.80平方公尺之1層磚造平
    房拆除；編號B部分面積1.16平方公尺之水泥地剷除；編號C
    部分面積80.61平方公尺之2層鐵皮房屋拆除，並將該占用土
    地返還予上訴人。被上訴人則答辯聲明：上訴駁回。
肆、不爭執事項及本件爭點（見本院卷第149、240頁）：　　
一、兩造不爭執事項： 　　
  ㈠系爭土地為上訴人所有。
  ㈡被上訴人之被繼承人蔡竹根（95年3月1日死亡）於60年6、7
　　月間，在系爭土地上出資興建如附圖所示編號Ａ、Ｃ部分之
　　Ａ建物、Ｃ鐵皮屋，編號Ｂ部分鋪設水泥地面。
  ㈢上開建物，目前仍堪使用。
　㈣被上訴人為蔡竹根之全體繼承人。
二、本件爭點： 　 　　　　　
  ㈠被上訴人主張本於使用借貸關係，而有權使用系爭土地，有
　　無理由？　
  ㈡上訴人依民法第767條第1項規定，請求被上訴人將Ａ建物、
　　Ｃ鐵皮屋均拆除、將Ｂ水泥地面剷除，暨將各該編號土地
　　返還上訴人，有無理由？
伍、本院判斷：　
一、兩造間無使用借貸關係，被上訴人無權使用系爭土地：
　㈠按稱使用借貸者，謂當事人一方以物交付他方，而約定他方
    於無償使用後返還其物之契約。借用人應於契約所定期限屆
    滿時，返還借用物；未定期限者，應於依借貸之目的使用完
    畢時返還之。但經過相當時期，可推定借用人已使用完畢者
     ，貸與人亦得為返還之請求。借貸未定期限，亦不能依借
    貸之目的而定其期限者，貸與人得隨時請求返還借用物。民
    法第464條、第470條定有明文。準此，借地造屋未定有期限
    者，法院自應斟酌房屋之種類、品質及經過時期並一切情形
    ，以定其使用土地是否已完畢，不能一概認為必須俟房屋毀
    壞至不堪使用之時，始得謂依借貸目的已使用完畢（最高法
    院80年度台上字第2016號民事裁判意旨參照）。依借貸目的
    認已使用完畢，使用借貸契約因而消滅，此與民法第472條
    規定，貸與人得終止契約之情形尚有不同。又所謂默示之意
    思表示，係指依表意人之舉動或其他情事，足以間接推知其
    效果意思者而言，若單純之沉默，則除有特別情事，依社會
    觀念可認為一定意思表示者外，不得謂為默示之意思表示（
    最高法院29年上字第762號裁判要旨參照）。是默示同意，
    必表意人有上開情節足認其有承諾之效果意思，否則僅屬單
    純沈默，無法發生默示同意之法律效果。　
　㈡系爭土地為上訴人所有，其上建有被上訴人之被繼承人蔡竹
    根於60年6、7月間出資興建之系爭地上物，被上訴人為蔡竹
    根之全體繼承人等情，為兩造所不爭執（見不爭執事項㈠㈡㈣
    ），足見被上訴人有處分權之系爭地上物占用上訴人所有之
    系爭土地。上訴人主張系爭地上物無權占有系爭土地，被上
    訴人則以前詞抗辯兩造間有使用借貸關係等語，既為上訴人
    所否認，即應由被上訴人就上開使用借貸關係之存在，負舉
    證責任。而就本件借地建屋之由來，被上訴人主張係伊祖先
    ００與上訴人之祖先００，同於清朝嘉慶年間來台後，在系爭土
    地上合資共建竹木造三合院居住，００、００於清朝道光年間共
    同提供系爭土地，設立以大陸祖先蔡儒為名之上訴人祭祀公
    業等語。惟此部分事實，於被上訴人蔡文忠及訴外人蔡五郎
    另案對蔡竹根（當時為上訴人派下員證明申報人）提起請求
    確認派下員存在事件中，業經本院107年度上字第242號及最
    高法院108年度台上字第496號裁判蔡文忠等敗訴確定（下稱
    另案），並認明：依蔡文忠等之祖先牌位，００觀（被上訴人
    主張００觀即００，上訴人就此無意見，參本院卷第240頁，下
    稱００）係嘉慶己巳年即西元1809年出生，００為道光壬午年即
    西元1822年出生，００於嘉慶年間尚未出生，不可能於嘉慶年
    間與００共同來台，且嘉慶年間最末年為西元1820年，當時００
    僅11歲，應無能力設立上訴人之祭祀公業，無證據證明００為
    上訴人之設立人；且依蔡文忠等及其父祖輩之戶籍謄本，蔡
    文忠及蔡五郎之曾祖父為蔡怣（怢）成，祖父為蔡阿桂，蔡
    阿桂生六子，三男蔡英賢為蔡五郎之父、六男蔡竹根為蔡文
    忠之父，惟蔡竹根之父母欄空白，無法證明蔡竹根與００有何
    關連，雖蔡文忠等據其祖先牌位主張蔡竹根即為蔡成輝，為
    ００之子，然該牌位記載蔡成輝之配偶為悅娘陳氏、浪娘吳氏
    ，與戶籍謄本記載蔡竹根之配偶為陳氏敏（蔡阿桂之戶籍謄
    本記載其父為蔡竹根、母為陳氏敏）不同，兩者應非同一人
    ，即無法證明蔡竹根為００之子或後代子孫，亦難證明蔡文忠
    等為００之後代子孫；況蔡竹根在明治34年3月6日前係居住○○
    ○○○○○○○○段000地號土地（日據時期彰化廳東螺東堡過圳庄0
    00番地；重測前過圳段000地號），非上訴人所有之系爭土
    地（日據時期同庄245番地；重測前過圳段000地號）；又同
    意書（指另案一審卷第22頁，蔡竹根之父蔡竹根及被上訴人
    之父蔡竹根與鄰地地主所立）雖記載蔡竹根為上訴人派下，
    然其內容記載尚有不實及疑點，而是否為上訴人之派下，應
    以其是否為設立人之後代子孫決之，不能因蔡竹根曾予承認
    ，即取得派下資格；至立約書（見原審卷第103頁即另案一
    審卷第23頁，蔡竹根與蔡竹根所立），未提及蔡竹根為系爭
    公業之派下，及何以得占有系爭土地，則經適度減輕蔡文忠
    等之舉證責任後，仍無法認定蔡文忠及蔡五郎為上訴人之派
    下等事實，有本院上開判決附卷足憑（見原審卷第169-183
    頁），復經本院調閱上開事件卷宗核對無訛。被上訴人蔡阿
    淑、蔡素卿、蔡素兆與蔡文忠同為蔡竹根之子女（見原審卷
    第53-67頁繼承系統表及戶籍謄本），另案確定判決所認上
    開事實，與卷證相符，自可採用。是以，００既非上訴人之設
    立人，亦非被上訴人之先祖，復無００與００共同出資在在系爭
    土地建屋之事證，則被上訴人以前詞主張上訴人之設立人００
    同意被上訴人先祖００在系爭土地三合院龍邊建屋，故上訴人
    與００成立使用借貸契約，並由被上訴人輾轉繼承該使用借貸
    之法律關係等語，即不可信。就此被上訴人再主張自明治34
    年(西元1901年)蔡竹根遷居系爭土地，上訴人先後之管理人
    蔡竹根、蔡竹根及派下員均居住該處而未異議，係延續００同
    意００無償建屋居住之原意等語，亦無可採。
　㈢被上訴人主張60年6、7月間蔡竹根所建系爭地上物，當時上
    訴人之事實上管理人蔡竹根及派下員均無異議，有延續００、
    蔡竹根、蔡竹根等同意被上訴人祖先無償建屋居住之意思，
    至少亦有默示同意等語。惟查，上訴人之設立人００其長男為
    蔡楓（父記載蔡貓木應係誤記，蓋母記載吳氏催與蔡竹根之
    記載相同，住所地亦相同）、次男為蔡竹根、三男為蔡通，
    其中①蔡楓之長男為蔡龍，蔡龍之長男為蔡榮華、次男為蔡
    竹根，蔡竹根之長男為蔡竹根、次男為蔡建山；②蔡竹根之
    長男為蔡竹根、次男為蔡羅仔，蔡竹根之長男為蔡發、次男
    為００、五男為蔡三安（早夭者略），００之長男為蔡灌仁、次
    男為蔡喜得，蔡喜得之長男為蔡東諺（原名蔡雨龍），蔡羅
    仔之養子為蔡文源；③蔡通之子為蔡闕等情，有彰化縣○○鄉○
    ○000○0○0○○鄉○○○0000000000號函附上訴人派下員申報資料
    其中派下全員系統表及戶籍資料在卷可憑（見原審卷第217-
    429頁之231、233、287-429頁，各員詳細出生及死亡日期暨
    戶籍資料頁碼參原審卷第439頁），此與另案蔡文忠等所提
    祭祀公業蔡儒派下全員系統表相同（見原審卷第189頁；另
    案一審卷第5頁），堪信為真，是００生有三男，以下有三房
    派下。而上訴人原管理人為二房之蔡竹根及蔡竹根，蔡竹根
    出生於嘉永3年（西元1850年）、死於明治43年（西元1910
    年），蔡竹根出生於明治15年（西元1882年）、死於昭和13
    年（西元1938年即民國27年，見原審卷第247-253頁土地登
    記第一類謄本及土地登記簿、第317、321、439頁戶籍謄本
    及上訴人所提派下全員系統表），在蔡竹根死亡後，上訴人
    即無管理人，係至106年間始由蔡竹根為上訴人派下員申報
    並登記為上訴人之管理人之情，有上開上訴人派下員申報資
    料可證。足見自27年至106年間，上訴人無管理人，無從對
    外代表上訴人為何意思表示，則蔡竹根於60年間在系爭土地
    設置系爭地上物時，自難認曾取得上訴人之同意或默示同意
    。又蔡竹根、蔡竹根時期，各房均有派下員，與蔡竹根之父
    蔡竹根同期同輩之派下員，亦有大房之蔡榮華及二房之００、
    蔡三安、蔡文源，迨至蔡竹根任管理人時，二房仍有蔡喜得
    傳至蔡東諺可為派下員，嗣蔡東諺拋棄派下權（見原審卷第
    267頁），故目前登記之派下現員僅餘大房蔡竹根之子蔡竹
    根及蔡建山2人（見原審卷第225頁）。是蔡竹根死亡後，上
    訴人之派下員非僅蔡竹根一人，蔡竹根未受選任為管理人，
    自無從代表上訴人為何法律行為，被上訴人主張蔡竹根為上
    訴人之事實上管理人，於法無據，不足為憑。至被上訴人所
    提立約書及同意書（見原審卷第103頁即另案一審卷第23頁
    ；另案一審卷第22頁），上訴人固質疑其真正，然該立約書
    及同意書於另案一審言詞辯論時，蔡竹根曾陳明對該證物之
    形式無意見（見另案一審卷第45頁反面），上訴人於本院亦
    就另案二審法院勘該等文書之結果，表示無意見（見本院卷
    第241頁），而上開立約書及同意書確屬年代久遠之文書，
    非臨訟杜撰，可採為認定事實之證據，為另案所肯認（見原
    審卷第178-179頁），堪信該等文書之形式真正。惟上開立
    約書係約定：系爭土地三合院房屋正身（正房屋）岩後五十
    尺五寸止後面空地給蔡竹根（乙方）使用，五十尺五寸內由
    蔡竹根（甲方）使用；正房東面靠黃清秀屋後沿壁面蔡竹根
    留四尺八寸一條路至蔡竹根所使用的空地給蔡竹根使用；地
    價稅全數由蔡竹根負擔3分之2，由蔡竹根負擔3分之1，納稅
    期限前蔡竹根通知蔡竹根，蔡竹根即將稅款交由蔡竹根繳納
    等語（見原審卷第103頁即另案一審卷第23頁）。審諸文字
    ，並對照附圖及航空測量圖所示（見原審卷第481頁、本院
    卷第195、199頁），可知上開立約書係雙方就系爭土地三合
    院正身後方空地約定各自使用之範圍，並未涉及系爭地上物
    是否有權使用系爭土地之任何約定。且衡以常情，蔡竹根與
    蔡竹根就系爭土地之空地使用範圍，尚須以文字立約，若蔡
    竹根真有權代表上訴人將系爭土地無償借予蔡竹根建屋，雙
    方豈有不立約之理。又上開同意書及被上訴人於本院另提之
    同意書（見本院卷第213-215頁），其內容均僅涉與他人就
    鄰地界址之爭議問題，與系爭地上物之使用權無關，足見上
    開立約書及同意書，均無從為被上訴人有利論證。是被上訴
    人基此主張蔡竹根取得系爭土地3分之1使用權，且興建系爭
    地上物時，蔡竹根代表上訴人有同意或默示同意蔡竹根借地
    建屋，無從勾稽其情，均無可採。
　㈣依上開戶籍資料顯示，二房之蔡竹根於27年死亡，其子除早
    夭者外，００於43年間即遷往台東縣居住，55年間遷往花蓮縣
    ，其子蔡喜得、孫蔡東諺亦隨居台東縣及花蓮縣，蔡三安則
    於37年間死亡（見原審卷第339、341、343、367頁），蔡羅
    仔因招婚於昭和5年（民國19年）即遷居設籍在埔里鎮，其
    養子蔡文源亦同（見原審卷第373、377、385頁），三房蔡
    通於明治38年（西元1905年）入籍日據時期彰化廳東螺東堡
    二水庄186番地，其子蔡闕隨籍（見原審卷第389、391頁）
    。堪認００之二房及三房派下員在43年以前已遷離系爭土地或
    死亡，則被上訴人抗辯自蔡竹根至蔡竹根以來，上訴人之派
    下均居住在系爭土地上而無異議並同意延續使用借貸契約等
    語，與事實不符。又系爭土地目前興建有三合院房屋，正身
    及虎邊護龍，門牌號碼彰化縣○○鄉○○村○○巷0號（下稱9號房
    屋），係蔡竹根、蔡竹根所建及使用；龍邊護龍即為Ａ建物
    （門牌號碼彰化縣○○鄉○○村○○巷0號）；Ａ建物西南側有磚造
    圍牆，Ｃ鐵皮屋在圍牆外側，Ａ建物與9號房屋不相連接等情
    ，業經原審勘驗現場屬實，製有勘驗測量筆錄、現場照片，
    及彰化縣田中地政事務所測繪如附圖所示之複丈成果圖，暨
    上訴人所提位置圖、9號房屋稅籍證明書附卷可稽（見原審
    卷第117-147、47頁、另案一審卷第35-36頁）。依9號房屋
    稅籍證明書所載，其中起課年月53年7月、建物面積58.40平
    方公尺之房屋納稅義務人為蔡竹根，起課年月60年1月、建
    物面積95.20平方公尺之房屋納稅義務人為蔡竹根，蔡文忠
    等於另案並稱：三合院正身不是公廳，是蔡竹根所蓋及所有
    等語（見原審卷第517頁）。可知系爭土地最晚自60年1月迄
    今，除系爭建物外，僅有大房家族所建及使用之9號房屋，
    即被上訴人之父蔡竹根於60年6、7月間興建系爭地上物時，
    已無００之二房及三房派下員建屋居住其上，此並與上開二房
    及三房子孫戶籍資料遷居情形相符，則被上訴人主張上訴人
    派下對系爭地上物之興建均無異議等詞，亦與現況不符。且
    系爭建物與9號房屋係分別獨立之建物，正身又非公廳，9號
    房屋亦非上訴人所建所有，核情上開三合院之外形現況，並
    非兩造共同興建而成，僅是空有其形而無家族合圍共用之實
    質，而久住亦非取得合法占有權源之依據。是依上述情節，
    實難認與默示同意之要件相符，被上訴人基此主張兩造間發
    生默示同意之法效，並無可採。
  ㈤Ａ建物為1層磚造平房，Ｃ鐵皮屋為2層鐵皮房屋，均為蔡竹根
    於60年間出資興建（見不爭執事項㈡），被上訴人既稱原建
    物為竹木造，系爭建物未改變使用範圍，又為現代化之磚造
    及鐵皮構造，要非竹木造建物所能整修而來，當屬新建建物
    ，顯見最初之竹木造建物在新建系爭建物時已拆除滅失而不
    存在，以被上訴人主張其先祖與上訴人之使用借貸契約為借
    地建屋且未定期限而言，借地所建原房屋既已滅失，依民法
    第470條第1項後段規定，並揆諸上開說明，其借貸目的應認
    已使用完畢，使用借貸契約因而消滅。是本件縱在蔡竹根、
    蔡竹根管理年代曾有使用借貸契約，亦於60年間蔡竹根重建
    系爭建物而拆除原竹木造建物時，因屆期而歸於消滅。
　　且當時上訴人無管理人可為同意或默示同意之意思表示，是
    蔡竹根上開重新在系爭土地建屋並舖設Ｃ水泥地面，自無從
    與上訴人成立使用借貸契約。
　㈥綜上，被上訴人無法證明上訴人曾同意或默示同意其先祖及
    被繼承人蔡竹根無償借用系爭土地興建系爭地上物，兩造間
    難認有何借地建屋之契約存在，則被上訴人主張本於使用借
    貸關係，而有權使用系爭土地，並無理由。又本院既認兩造
    間無使用借貸契約，則上訴人主張因蔡竹根死亡，得依民法
    第472條第4款規定為終止使用借貸契約等詞，即無審酌必要
    。
二、上訴人請求被上訴人拆除系爭建物及剷除Ｃ水泥地面，並返
    還土地，均有理由：
    兩造間並無使用借貸關係，已如前述，則上訴人主張被上訴
    人繼承取得之系爭地上物占有系爭土地係無占有權源，堪信
    為真實。而被上訴人為系爭地上物之事實上處分權人，系爭
    地上物無權占用系爭土地，則上訴人依民法第767條第1項規
    定，請求被上訴人將Ａ建物、Ｃ鐵皮屋均拆除，及將Ｂ水泥地
    面剷除，暨將系爭地上物所占用土地返還上訴人，即有理由
    。　　
三、綜上所述，兩造間無使用借貸關係，被上訴人之系爭地上物
    無占有權源，占用系爭土地如附圖所示編號Ａ（面積189.80
    平方公尺）、編號Ｃ（面積80.61平方公尺）、編號Ｂ（面積1
    .16平方公尺）部分，被上訴人為系爭地上物之事實上處分
    權人，上訴人本於所有權之法律關係，訴請被上訴人將Ａ、Ｃ
    之系爭建物拆除及Ｃ水泥地面剷除，並將該占用土地返還上
    訴人，為有理由，應予准許。從而，原審為上訴人敗訴之判
    決，尚有未洽，上訴論旨指摘原判決不當，求予廢棄改判，
    為有理由，爰由本院廢棄改判如主文第2項所示。
四、本件事證已臻明確，兩造其餘攻擊或防禦方法及所提證據，
    均與本院心證之形成，不生影響，爰不一一再加以論述，併
    此敘明。
陸、據上論結，本件上訴為有理由，爰判決如主文。
中　　華　　民　　國　　110 　年　　9 　　月　　28  　日
　　　　　　　　民事第一庭    審判長法　官  張瑞蘭
　　　　　　　　　　　　　　　　    法　官  廖穗蓁
　　　　　　　　　　　　　　　　    法　官  黃綵君
正本係照原本作成。
不得上訴。
　　　　　　　　　　　　　　　　    書記官  趙郁涵

中　　華　　民　　國　　110 　年　　9 　　月　　28　　日